【裁判字號】    90,上訴,1402
【裁判日期】    901016
【裁判案由】    違反著作權法等
【裁判全文】
臺灣高等法院高雄分院刑事判決                    九十年度上訴字第一四二號
    上  訴  人  台灣高雄地方法院檢察署檢察官
    被      告  乙○○
右上訴人因被告違反著作權法案件，不服臺灣高雄地方法院八十九年度訴字第二八九
三號中華民國九十年七月二十四日第一審判決（起訴案號：臺灣高雄地方法院檢察署
八十九年度偵字第一五○三三號），提起上訴，本院判決如左：
      主  文
上訴駁回。
      理  由
壹、公訴意旨略以：被告乙○○於民國八十九年六月十五日，在高雄市三民區○○○
    路一七一號其所開設之「極速快感網際網路」店內，明知「退摩傳說」電腦程式
    遊戲軟體，係甲冠科技股份有限公司（以下簡稱甲冠公司）享有著作財產權之電
    腦程式著作，竟意圖出租營利，基於概括之犯意，未經甲冠公司之同意或授權，
    連續擅自將上開遊戲軟體重製灌入其所有之電腦伺服器一台、電腦連線主機共計
    四十台後，在上址以每小時收費新台幣（下同）三十元之方式，出租予不特定顧
    客打玩，侵害甲冠公司之著作財產權。嗣至同年六月二十六日下午三時三十分許
    ，經警會同甲冠公司之代理人王秉元，持臺灣高雄地方法院檢察署檢察官核發之
    搜索票在上址當場查獲，並扣得其所有之電腦伺服器一台、電腦連線主機（含電
    腦螢幕、滑鼠及鍵盤）共計四十台，因認被告乙○○涉犯有著作權法第九十一條
    第二項之意圖出租而擅自以重製之方法侵害他人之電腦程式著作財產權罪嫌，及
    同法第九十二條之擅自以出租之方法侵害他人之電腦程式著作財產權罪嫌。
貳、公訴意旨認被告乙○○涉有右揭犯行，係以，被告乙○○對於上開犯罪事實，除
    出租告訴人甲冠公司之電腦程式遊戲軟體部分外，業於警訊及偵查中供承不諱，
    核與告訴人甲冠公司之代理人王秉元指述之情節相符。又「退魔傳說」電腦程式
    遊戲軟體，原係遊戲橘子數位科技股份有限公司所設計，自八十九年一月五日起
    至同年十二月三十一日止，將其中之發行、出租（合約中稱為公開播放使用）權
    利，專屬授權予告訴人甲冠公司之事實，有告訴人提出之代理合約書、專屬授權
    書及退魔傳說片頭畫面影本等資料附卷可稽。而被告出租上開電腦程式著作予不
    特定顧客打玩等情，亦有現場照片十張在卷足憑，故被告改口辯稱：僅重製灌入
    電腦給他人觀看，遊戲已鎖住不能打玩云云，顯不足採。此外，並有電腦伺服器
    一台、電腦連線主機（含電腦螢幕、滑鼠及鍵盤）共計四十台扣案可證，為所憑
    之論據。
參、經查：
一、被訴意圖出租而擅自以重製之方法侵害他人之電腦程式著作財產權即公訴不受理
    部分：
（一）、按告訴乃論之罪，未經告訴者，應諭知不受理之判決，刑事訴訟法第三百零
        三條第三款定有明文。且所謂未經告訴，乃指未經合法告訴之意，包括無告
        訴權而告訴者情形在內。
（二）、被告乙○○於本院審理中經合法傳喚而未到庭，惟據其於原審固坦承係「極
        速快感網際網路」之負責人，並將在市面上購得之「退魔傳說」電腦程式遊
        戲軟體灌錄在電腦伺服器內之事實，惟堅決否認有何違反此部分著作權法之
        犯行，辯稱：並未以該軟體作為營利之用等語。
（三）、查本件被告乙○○在其所經營之「極速快感網際網路」店內，固有將上開「
        退魔傳說」電腦程式遊戲軟體灌錄重製在電腦伺服器內，並連線至該店內之
        四十台電腦主機上等情，業據被告於警訊、偵查中及本院審理時供承屬實，
        並有顯示「退魔傳說」之電腦螢幕畫面之照片二張附於警卷可稽，復有扣案
        之電腦伺服器一台、電腦主機四十台足資佐證，顯見被告確有將上開「退魔
        傳說」電腦程式遊戲軟體灌錄重製在電腦伺服器內，並連線至該店內之四十
        台電腦主機上無訛。然被告所灌錄在電腦伺服器內之「退魔傳說」電腦程式
        遊戲軟體，係自市面上所購得之正版軟體，並非購買盜版之遊戲軟體乙節，
        亦據被告於本院審理時供明在卷，並經證人即告訴代理人王秉元於本院調查
        時陳稱：被告是將單機版的軟體灌入在伺服器內等語屬實（見本院九十年六
        月二十六日訊問筆錄）。惟公開播送及重製權均為著作財產權之一，彼此各
        不相同，此觀著作權法第二十二條及第二十四條之規定自明，又著作財產權
        得授權他人利用著作，其授權利用之內容、利用方法或其他事項，依當事人
        之約定，其約定不明之部分，推定為未授權，同法第三十七條規定甚明。而
        本件被告灌錄在伺服器內，目的或為出租營利，惟查著作權法第九十一條第
        二項之意圖出租而擅自以重製之方法侵害他人之著作財產權，所侵害者，當
        為重製權，該條依同法第一百條之規定須告訴乃論，故告訴人必須就重製權
        部分有著作財產權始得提起告訴。本件「退魔傳說」電腦程式遊戲軟體之遊
        戲軟體係遊戲橘子數位科技股份有限公司（以下簡稱遊戲橘子公司）所研發
        ，此有委託書一紙在卷可憑，再者甲冠公司與遊戲橘子公司所訂代理合約書
        第一條第一款載明「甲方（即遊戲橘子公司）同意就甲方所自行研發或代理
        發行之所有電腦遊戲軟體（以下簡稱丙軟體即包含「退魔傳說」），於本合
        約第二條授權範圍之第二款所列場所之公開播放使用權之權利與授權業務，
        皆授權乙方（即甲冠公司）為台灣地區之獨家總代理」，第二條第二款則載
        明「本合約中所謂丙軟體之公開播放使用權之權利與授權業務，係指網路咖
        啡場所或投幣式電玩場所等公開營業場所之合法播放使用丙軟體的權利與相
        關授權業務」，此外第二條第一款更載明「甲方所授權給予乙方之丙軟體權
        利，僅只於丙軟體之公開播放使用權之權利與授權業務，乙方不得逾越此一
        權利範圍或因此危害甲方之權益」，有該代理合約書一份在卷可憑，故依雙
        方合約規定，甲冠公司所獲得之授權只限於「網路咖啡場所或投幣式電玩場
        所等公開營業場所之合法播放使用丙軟體的權利與相關授權業務」，至於被
        告灌錄在電腦主機之重製行為核與被告灌錄重製後公開播放行為有別，就重
        製行為而言，告訴人甲冠公司並未因上開代理合約書獲有授權，而就此部分
        有著作財產權，至為明確。
（四）、檢察官上訴意旨雖仍以：著作財產權之內容，著作權法僅規定重製、發行、
        出租、公開播送、公開上映、公開演出、改作、散布、公開發表等類型，並
        未規定「公開播放使用」或著作權法修正草案擬訂增列之「公開傳輸」類型
        ；而公開播送，依著作權法第三條第一項第七款規定，係指「基於公眾接受
        訊息為目的，以有線電、無線電或其他器材，藉聲音或影像向公眾傳達著作
        內容。由原播送人以外之人，以有線電或無線電將原播送之聲音或影像向公
        眾傳達者，亦屬之」，是以電腦設備讀取或利用網路傳送著作內容，並非屬
        著作權法規定之公開播送範圍。故遊戲橘子公司與告訴人甲冠公司簽訂之代
        理合約書，究竟授權告訴人甲冠公司何種權利，「公開播放使用」權利究竟
        意指何種權利，即有疑義。徵諸網路咖啡場所或投幣式電玩場所等公開營業
        場所，如欲合法「公開播放使用」任何電腦遊戲程式著作，必須先取得授權
        得將該電腦遊戲程式著作重製於營業用電腦中，而其使用之方式，既為營業
        場所，當非僅公開播放供客人觀賞獲利（視聽著作、音樂著作、攝影著作或
        錄音著作方可僅依此獲利），而限於出租供客人打玩獲利，是告訴人甲冠公
        司付費向遊戲橘子公司取得之授權，應可解釋包括網路咖啡場所或投幣式電
        玩場所等公開營業場所，重製、出租上開電腦遊戲程式著作之權利，亦即所
        謂「公開播放使用」權利，應指包括重製、出租權利之意，是告訴人甲冠公
        司屬受侵害之被害人，對被告提出本件告訴，即為合法告訴等語。惟檢察官
        於起訴書理由欄內即已指稱：「『退魔傳說』電腦程式遊戲軟體，原係遊戲
        橘子數位科技股份有限公司所設計，自八十九年一月五日起至同年十二月三
        十一日止，將其中之發行、出租（合約中稱為公開播放使用）權利，專屬授
        權予告訴人甲冠公司」，並未包括重製上開電腦遊戲程式著作之權利。況查
        所謂「重製」，依著作權法第三條第一項第五款規定，係指：「以印刷、複
        印、錄音、錄影、攝影、筆錄或其他方法有形之重複製作。於劇本、音樂著
        作或其他類似著作演出或播送時予以錄音或錄影；或依建築設計圖或建築模
        型建造建築物者，亦屬之。」而前開甲冠公司與遊戲橘子公司所訂代理合約
        書所載「公開播放使用」，其文義上實無從涵攝上述著作之重複製作，檢察
        官上訴意旨所指「應可解釋包括網路咖啡場所或投幣式電玩場所等公開營業
        場所，重製上開電腦遊戲程式著作之權利」，而認所謂「公開播放使用」權
        利，應指包括重製權利之意，顯乏依據。
（五）、從而，被告意圖出租而重製「退魔傳說」電腦程式遊戲軟體於電腦伺服器主
        機之行為，若有侵害，亦當係侵害遊戲橘子公司之著作財產權，本件就此部
        分係未經遊戲橘子公司告訴，告訴人甲冠公司即非著作財產權受侵害之被害
        人，其所提告訴為不合法，係未經合法告訴，依法應為不受理之諭知。
二、被訴擅自以出租之方法侵害他人之電腦程式著作財產權即無罪部分：
（一）、按犯罪事實應依證據認定之，無證據不得推定其犯罪事實；不能證明被告犯
        罪者，應諭知無罪之判決，刑事訴訟法第一百五十四條、第三百零一條第一
        項分別定有明文。次按事實之認定，應憑證據，如未能發現相當證據，或證
      據不足以證明，自不能以推測或擬制之方法，以為裁判基礎；又認定不利於
        被告之事實，須依積極證據，茍積極證據不足為不利於被告事實之認定時，
        即應為有利於被告之認定，更不必有何有利之證據；又按告訴人之告訴，係
        以使被告受有刑事追訴為目的，是其陳述是否與事實相符，仍應調查其他證
        據以資審認；而認定犯罪事實應依證據，為刑事訴訟法所明定，故被告否認
        犯罪事實所持之辯解，縱屬不能成立，仍非有積極證據足以證明其犯罪行為
        ，不能遽為有罪之認定，亦有最高法院三十年上字第八一六號、三十年上字
        第一八三一號、四十年台上字第八六號、五十二年台上字第一三００號判例
        意旨可資參照。
（二）、被告乙○○於本院審理中經合法傳喚而未到庭，惟據其於原審堅決否認有何
        違反此部分著作權法之犯行，辯稱：並未將該軟體提供給客人玩而加以收費
        ，是借客人觀看遊戲內容及畫質，但客人不能把玩該軟體等語。
（三）、查本件被告於警訊、偵查中及本院審理時始終否認有何供不特定之顧客打玩
        該「退魔傳說」電腦程式遊戲之行為，雖證人即告訴代理人王秉元於原審調
        查時到庭證稱：當時查獲時確定有客人在玩該軟體等語（見原審九十年六月
        二十六日訊問筆錄、原審卷第六十二頁），然告訴代理人於警訊時、檢察官
        偵查中均未提及當場有顧客打玩該「退魔傳說」電腦程式遊戲之情事，且依
        警卷所附之現場查獲照片十張觀之，亦未顯示有顧客正在打玩該遊戲之情形
        ，僅有告訴代理人自被告電腦螢幕錄製該遊戲之畫面，另從執行搜索報告上
        所載：「．．．當場發現該網際網路內所陳列供人使用之電腦內有未經授權
        而擅自輸入甲冠科技股份有限公司所有之電腦遊戲軟體（軟體名稱為退魔傳
        說），．．．另該等遊戲軟體因現場無人正在使用，．．．」等語觀之，亦
        顯示被告所經營之「極速快感網際網路」雖有將「退魔傳說」電腦程式遊戲
        軟體灌錄在電腦伺服器內並連線店內之電腦主機上，惟查獲時並無任何顧客
        在玩打該遊戲之情事，再參以倘若確有顧客正在打玩該遊戲，理應將該顧客
        打玩該遊戲之畫面拍攝下來，或是將該顧客以證人之身分加以訊問並製作筆
        錄，然遍查警卷及偵查卷並未見該等情形，是尚難僅憑被告所經營之「極速
        快感網際網路」店內之電腦內有灌錄「退魔傳說」電腦程式遊戲軟體之事實
        ，遽即認定被告曾有將該遊戲以出租之方式供給不特定顧客玩打之行為，而
        令負著作權法第九十二條擅自以出租之方法侵害他人之電腦程式著作財產權
        之罪責。
（四）、檢察官上訴意旨雖仍以：「被告於八十九年六月十五日，意圖出租營利，未
        經告訴人甲冠公司之同意或授權，擅自將上開電腦遊戲程式著作重製灌入其
        所有之電腦伺服器一台、電腦連線主機四十台後，以每小時新台幣三十元之
        方式，出租予不特定顧客打玩，雖無積極事證足認確有客人打玩過該電腦遊
        戲程式著作，惟被告既已按時收取費用，並將灌有上開電腦遊戲程式著作之
        電腦交予不特定顧客管領使用，則不論顧客究竟有無打玩電腦遊戲程式著作
        ，或實際打玩何種電腦遊戲程式著作，被告出租上開電腦遊戲程式著作與不
        特定顧客之行為，均應已構成。」而仍認被告乙○○涉有擅自以出租之方法
        侵害他人之電腦程式著作財產權之罪責。惟按我國刑事訴訟採取證據裁判主
        義，亦即犯罪事實應依證據認定之，如未能發現相當證據，或證據不足以證
        明，不能以推測或擬制之方法，以為裁判基礎，茍積極證據不足為不利於被
      告事實之認定時，即應為有利於被告之認定。查著作權法第九十二條關於侵
        害他人著作財產權之刑事處罰規定，乃屬「實害犯」，必有實際之侵害行為
        ，而侵害他人之著作財產權，始克成立該罪，此觀諸著作權法第九十二條第
        一項規定：擅自以公開口述、公開播送、公開上映、公開演出、公開展示、
        改作、出租或其他方法侵害他人之著作財產權者，處三年以下有期徒刑，得
        併科新臺幣十五萬元以下罰金」自明。本件被告乙○○上開店內之電腦伺服
        器內之遊戲軟體，至少百餘種（詳警卷照片），而卷內證據就被告乙○○究
        於何時、由何人玩打上開遊戲軟體，均付諸闕如，且乏其他積極證據可資審
        認告訴人代理人之陳述與事實相符，自不足據為認定被告乙○○犯罪之依據
        。此外遍查全卷復無被告乙○○有擅自以出租之方法侵害他人之電腦程式著
        作財產權之積極證據證據。顯難遽以被告乙○○有將上開遊戲軟體灌入其所
        有之電腦伺服器之事實，即擬制、推定必有不特定之顧客付費打玩上開遊戲
        軟體之事實。是就客觀上之構成要件行為而言，尚乏積極證據足資證明被告
        乙○○涉有上開著作權法第九十二條之擅自以出租之方法侵害他人之電腦程
        式著作財產權之犯行。
（五）、綜上所述，告訴代理人王秉元於原審所為之陳述，難謂為無瑕疵可指，且依
        現存之證據，僅足以證明被告乙○○確有將「退魔傳說」電腦程式遊戲軟體
        灌錄在電腦伺服器內並連線店內之電腦主機上之事實，惟並無其他積極證據
        足資證明被告乙○○曾有出租予顧客玩打該遊戲軟體之事實，另扣案之電腦
        伺服器一台、電腦連線主機（含電腦螢幕、滑鼠及鍵盤）共計四十台等物，
        亦無法證明被告確有將「退魔傳說」電腦程式遊戲出租予不特定顧客玩打以
        營利之犯行。此外，本院復查無其他積極證據足資證明被告確有出租及直接
        營利使用之犯行，不能證明被告此部分之犯罪，揆諸首開規定及說明，自應
        就此部分為被告無罪之諭知。
肆、原審經詳酌後，就被告乙○○被訴意圖出租而擅自以重製之方法侵害他人之電腦
    程式著作財產權部分，依刑事訴訟法第三百零三條第三款之規定，為不受理之判
    決，就被告乙○○被訴擅自以出租之方法侵害他人之電腦程式著作財產權部分，
    依刑事訴訟法第三百零一條第一項之規定，為無罪之判決，經核均無違誤。檢察
    官上訴意旨，仍執前詞，指摘原判決不當，為無理由，應予駁回。
伍、被告乙○○經合法傳喚，無正當理由不到庭，爰不待其陳述逕行判決。
據上論結，應依刑事訴訟法第三百六十八條、第三百七十一條，判決如主文。
本案經檢察官林應華到庭執行職務。
中    華    民    國         九十       年      十      月     十六     日
                              臺灣高等法院高雄分院刑事第三庭
                                  審判長法官  謝宏宗
                                        法官  莊崑山
                                        法官  陳中和
右正本證明與原本無異。
如不服本判決，應於判決送達後十日內向本院提出上訴狀，其未述理由者並應於提
出上訴狀後十日內向本院補提理由書（應附繕本)。
                                      書記官  梁美姿
中    華    民    國         九十       年      十      月     十八     日
                                                                      Ｈ


司法院資訊處製作；財團法人民間司法改革基金會備份。
